臺灣桃園地方法院民事判決
上　訴　人　丙○○
被　上訴人　甲○○
上列當事人間請求返還價金事件，上訴人對於中華民國95年12月
18日本院桃園簡易庭95年度桃簡字第2294號第一審判決提起上訴
，於96年7 月31日言詞辯論終結，本院判決如下：
    主    文
上訴駁回。
第二審訴訟費用由上訴人負擔。
    事實及理由
甲、程序方面：
一、按原告之訴，起訴違背第253 條、第263 條第2 項之規定，
    或其訴訟標的為確定判決之效力所及者。法院應以裁定駁回
    之。民事訴訟法第249 條第1 項第7 款定有明文。又按和解
    成立者，與確定判決有同一之效力，民事訴訟法第380 條第
    1 項亦定有明文。
二、本件上訴人前以本院95年度桃簡字第941 號履行契約事件，
    請求被上訴人應給付上訴人新台幣（下同）430,000 元，及
    其中400,000 元自起訴狀繕本送達被上訴人之翌日起至清償
    日止，按週年利率5 ％計算之利息。經核本院前案95年度桃
    簡字第941 號履行契約事件既係以契約之法律關係為訴訟標
    的，則與本件上訴人係依民法第259 條之規定，以回復原狀
    請求權為訴訟標的有異，自無起訴之訴訟標的為確定判決效
    力所及而不得重行起訴之問題，是上訴人提起本件訴訟，尚
    無違背民事訴訟法第249 條第1 項第7 款規定，合先敘明。
三、又兩造前於臺灣臺北地方法院87年度訴字第2862號返還借款
    事件，曾於民國88年5 月15日成立訴訟上和解，其內容第1
    項及第3 項分別為：「被告（即本件被上訴人）願給付原告
    （即本件上訴人）1,200,000 元及按年息5 ％計算之利息，
    清償方式如下：自88年5 月30日起，按月底給付120,000 元
    及當月計算之利息，逾期經原告催告仍未補足者，即喪失期
    限利益，視為全部到期。」、「原告（即本件上訴人）其餘
    請求拋棄」等語，有和解筆錄在卷可稽（原審卷第35頁），
    惟該次和解筆錄既係針對返還借款事件而為，和解筆錄中復
    無就未聲明事項成立和解之文義，則應認為上訴人於該次和
    解中所拋棄之其餘請求，係指其餘借款請求而言，且本件請
    求回復原狀事件，顯非為該和解效力所及，是上訴人提起本
    件訴訟，揆諸前開法條，尚無不合，應予准許。
四、次按簡易訴訟程序第二審中訴之變更或追加，非經他造同意
    ，不得為之，但為擴張或減縮應受判決事項之聲明者，不在
    此限，民事訴訟法第436 條之1 第3 項準用同法第446 條第
    1 項、第255 條第1 項但書第3 款定有明文。本件上訴人於
    提起本件上訴時，其上訴聲明第2 項為：「被上訴人應返還
    上訴人200,000 元及自87年6 月26日起至清償日止按年利率
    5 ％計算之利息。」，嗣於96年4 月10日準備程序期日中，
    變更利息起算日為87年9 月16日，核與前揭規定相符，應予
    准許。
乙、實體方面：
一、上訴人主張：被上訴人於87年6 月25日收受上訴人訂製肖像
    油畫之全部款項200,000 元，被上訴人並在上訴人書立之收
    據（下稱系爭收據）上簽名，約定被上訴人應於同年9 月15
    日交付由大陸地區東北籍名家金隆貴所繪製之仕女肖像油畫
    25號1 幅。詎被上訴人屆期未交付肖像油畫，經上訴人屢次
    催討，被上訴人仍置之不理，上訴人乃於95年8 月9 日向被
    上訴人解除契約，兩造間委託訂製肖像畫之契約既已解除，
    上訴人遂依民法第259 條之規定，請求被上訴人返還價金等
    語。並聲明：（一）原判決廢棄。（二）前開廢棄部分，被
    上訴人應給付上訴人200,000 元，及自87年9 月16日起至清
    償日止按年息5 ％計算之利息。
二、被上訴人則以：兩造間因買賣油畫互有往來，系爭收據係上
    訴人先行擬定，而要求被上訴人簽名於上，上訴人出具系爭
    收據時曾表示，該收據只是要證明其持有之油畫係由被上訴
    人經營之郁芳畫廊經手，具有市場上之公信力，以利其轉賣
    牟利。又被上訴人前曾對上訴人負有債務，致對上訴人心感
    歉疚，方勉為其難地簽名於系爭收據上，故系爭收據並未記
    載訂購及收受之金額，實則兩造並無此委託訂製肖像畫之契
    約，且被上訴人也未收受上訴人分文，上訴人請求自無理由
    等語置辯。並聲明：上訴駁回。
三、兩造不爭執之事實：
  (一)上訴人於87年6 月25日向被上訴人出具記載有：「茲委託台
    北市阿波羅大廈C 棟「郁芳畫廊」負責人甲○○先生訂製油
    畫肖像貳拾伍號壹幅- 繪製者約定為中國東北籍名家金隆貴
    教授；交件時間約定于本年9 月15日；繪製手續費等悉數付
    清。特立此據為憑。」等語之收據1 紙，並由被上訴人簽名
    於其上。
  (二)上訴人於95年8 月9 日向被上訴人發出台北法院郵局第178
    號存證信函，表達催告被上訴人履約並逾期即為解除契約之
    意思表示。
四、得心證之理由：
    上訴人主張被上訴人應返還價金而未予返還之事實，為被上
訴人所否認，並以前揭情詞置辯。則本件兩造所爭執之處，應在
於上訴人是否有交付200,000 元予被上訴人？
  (一)按當事人主張有利於己之事實者，就其事實有舉證之責任，
    民事訴訟法第277 條前段定有明文；又民事訴訟如係由上訴
    人主張權利者，應先由上訴人負舉證之責，若上訴人先不能
    舉證，以證實自己主張之事實為真實，則被上訴人就其抗辯
    事實即令不能舉證，或其所舉證據尚有疵累，亦應駁回上訴
    人之請求（最高法院17年度上字第917 號判例意旨可資參照
    ）。本件上訴人既主張其因委託被上訴人訂製訴外人金隆貴
    繪製之肖像畫一事，交付200,000 元予被上訴人，為被上訴
    人所否認，上訴人即應就其已交付200,000 元予被上訴人之
    事實，先為舉證。
  (二)查系爭收據上雖載有繪製手續費悉數付清等語，然本件上訴
    人於96年7 月31日言詞辯論期日時陳稱：「（問：請求的是
    畫像的價金而非手續費？）請求的是25號人像畫當時的價格
    。」等語，則系爭收據上記載之「繪製手續費悉數付清」文
    義，是否含括買賣價金亦悉數付清之意涵，抑或此處所載之
    「手續費」即為上訴人所主張之「買賣價金」，已非無疑。
    況被上訴人對於收受系爭買賣價金及買賣價金數額二事俱有
    爭執，而系爭收據上未就費用或價金數額為任何記載，是本
    院尚難僅憑此一載為「手續費」一詞復未記載金錢數額之系
    爭收據，逕認定上訴人確已交付200,000 元買賣價金予被上
    訴人。
  (三)次按就該法律關係發生所須具備之要件，負舉證責任之當事
    人，就此一要件之具備，苟能證明間接事實並據此推認要件
    事實雖無不可，並不以直接證明者為限，惟此經證明之間接
    事實與要件事實間，須依經驗法則足以推認其因果關係存在
    者，始克當之。惟查：
  1.上訴人為證明其所交付之買賣價金確為200,000 元，提出「
    藝術家」雜誌所附之「藝術市場行情表」、字條1 紙、被上
    訴人前所經營之郁芳畫廊畫作目錄1 份等證據，並聲請前中
    華民國畫廊協會理事長、桃園長流美術館館長乙○○到庭作
    證，欲以系爭畫作之市場行情此一間接事實，推認上訴人就
    系爭畫作之繪製，實際給付被上訴人之價金數額。惟畫作市
    場行情與兩造間實際合意之畫作價金間，並無絕對相同之理
    ，則上訴人縱能證明系爭畫作於兩造締約時之市場行情，亦
    未能單憑此逕自推論兩造間合意之買賣價金數額。
  2.況上訴人所提出之郁芳畫廊畫作目錄上並無畫作價額之標示
    ，「藝術家」雜誌所附「藝術市場行情表」中所羅列之畫家
    ，則未包含本件畫作之約定繪製者金隆貴，是以此二證據均
    難為本件買賣價金之證明；又證人乙○○到庭證稱：「我沒
    有接觸過金隆貴畫家」、「（問：是否清楚金隆貴於87年間
    的畫作價值？）我沒有研究。」等語（見本院96年5 月17日
    準備程序筆錄），顯無法以其證言，證明系爭由金隆貴繪製
    之畫作於締約當時之市場行情。
  3.至於字條部分雖載有訴外人金隆貴之畫作價額，且經被上訴
    人承認為其所自書，然其上所載之畫作價額係針對訴外人金
    隆貴20號畫作之價額，而非本件系爭25號畫作之價額，被上
    訴人並主張該紙字條書寫於94年間，則該時大陸地區畫家之
    畫作行情，與於87 年 間締結之系爭契約時之畫作行情是否
    全無二致，得以逕相比擬，上訴人復未能提出證據以實其說
    ，是系爭畫作於締約當時之市場行情自非已為證明之間接事
    實，自亦無法推論直接事實之存在。
五、綜上所述，上訴人既未能舉證證明確已交付200,000 元予被
    上訴人之事實，則其主張依民法第259 條之規定解除契約，
    請求被上訴人返還其所收受之價金200,000 元，及自87年9
    月16日起至清償日止，按年息5 ％計算之利息，即為無理由
    。原審因而為上訴人敗訴判決，核無不合。上訴意旨指摘原
    判決不當，求予廢棄改判，為無理由，應予駁回。
六、本件事證已臻明確，兩造其餘主張、陳述及所提證據，經審
    酌與本院前揭判斷不生影響，爰不逐一論列，併此敘明。
七、據上論結，本件上訴為無理由。依民事訴訟法第436 條之1
    第3項 、第449 條第1 項、第78條，判決如主文。
中    華    民    國    96    年    8    月     21    日
                      民事第一庭 審判長法  官  郭琇玲
                                       法  官  陳婉玉
                                       法  官  汪智陽
上列正本證明與原本無異。
本判決不得上訴。
                                       書記官　葉菽芬
中    華    民    國    96    年    8    月     21    日
